臺灣板橋地方法院刑事判決　　　　　　　　　　　　九十一年度訴字第一六七號
　　公　訴　人　臺灣板橋地方法院檢察署檢察官
　　被　　　告　庚○○　男　五.
　　被　　　告　戊○○　女　五.
右列被告因偽造文書等案件，經檢察官提起公訴（九十年度偵緝字第四五三號、四六
八號），本院判決如左：
    主  文
庚○○、戊○○共同公司負責人，公司應收之股款，股東並未實際繳納而以申請文件
表明收足，均科罰金新臺幣參萬元，如易服勞役，均以銀元參佰元即新臺幣玖佰元折
算壹日。
    事  實
一、庚○○係設於桃園縣桃園市○○路三九三號一樓之登宏實業股份有限公司（下稱
    為登宏公司）之董事長，戊○○為該公司之監察人，且均為該公司之發起人，為
    公司負責人。其二人於民國八十六年三月間委託周公康會計師辦理登宏公司籌備
    設立之時，明知申請設立公司時，對股東應收之股款，應由股東確實繳納，不得
    僅以申請文件表明收足。而該公司股東所應繳納之股款新臺幣（以下同）一百萬
    元，均由庚○○、戊○○二人出資，其餘股東甲○○、丙○○○、乙○○、己○○○應繳之股款各五十萬元，及股東丁○○應繳之股款一千萬元均未收取，庚○○、戊○○二人竟基於共同犯意之聯絡，利用不知情之會計師周公康，依不實之
    股款繳納資料製作繳納股款明細表，表明已向各股東收足股款，並於八十六年三
    月三十一日持向經濟部中部辦公室申請登宏公司設立登記。
二、案經臺灣高等法院檢察署命令臺灣板橋地方法院檢察署檢察官就違反公司法部分
    偵查起訴。
    理  由
一、右揭犯罪事實，業據被告庚○○及戊○○二人自白不諱在卷，核與證人己○○○
    、丁○○之證述一致，堪信其等自白應與事實相符。此外，復有登宏實業股份有
    限公司設立登記申請書、公司章程、股東名簿、查核報告書、股東繳款明細表、
    存摺及股份有限公司設立登記事項卡、臺灣省政府建設廳八十六年三月（確實日
    期部分因影印未清不詳）八十六年建三字第一四二九一一號函稿等（以上均影本
    ）在卷足憑。是以本件事證明確，被告二人犯嫌均堪以認定    。
二、按公司負責人，在股份有限公司為董事，又股份有限公司之監察人，在執行職務
    範圍內，亦為公司負責人，公司法第八條第一項、第二項分別定有明文；再者九
    十年十一月十二日修正公布前公司法第四百十九條第一項規定：「股份有限公司
    發起設立者，其董事、監察人於就任後十五日內，應將左列事項，向主管機關申
    請為設立登記：一公司章程。二股東名簿。‧‧‧七繳足股款之證件。‧‧‧」
    ，本件被告庚○○係登宏公司董事長，被告戊○○係登宏公司監察人，是以其二
    人於執行公司登記職務範圍內，均為公司負責人。又被告二人行為後，公司法第
    九條業於九十年十一月十二日修正公布，同年月十四日生效，該條第一項規定：
    「公司應收之股款，股東並未實際繳納，而以申請文件表明收足，或股東雖已繳
    納而於登記後將股款發還股東，或任由股東收回者，公司負責人各處五年以下有
    期徒刑、拘役或科或併科新臺幣五十萬元以上二百五十萬元以下罰金。」，此與
    修正前同法第九條第三項（以下所稱修正前公司法均指九十年十一月十二日修正
    公布前之公司法）規定：「公司應收之股款，股東並未實際繳納，而以申請文件
    表明收足，或股東雖已繳納而於登記後將股款發還股東，或任由股東收回者，公
    司負責人各處五年以下有期徒刑、拘役或科或併科新臺幣六萬元以下罰金。」之
    規定內容相較，修正後之規定加重罰金數額，應以修正前之規定對被告較為有利
    ，依刑法第二條第一項但書之規定，應適用修正前公司法第九條第三項之規定。
    核被告二人所為，均係犯修正前公司法第九條第三項公司負責人於公司應收之股
    款，股東並未實際繳納，而以文件表明收足罪。其二人間就上開犯行有犯意之聯
    絡及行為之分擔，為共同正犯。被告等利用不知情之周公康會計師為上開犯行，
    為間接正犯。爰審酌被告二人均無犯罪前科，有臺灣高等法院檢察署刑案紀錄簡
    覆表在卷足稽，素行尚佳，其等僅為便利公司成立而為本件犯行，犯罪動機尚非
    惡劣，並其等犯罪之手段、所生之危害及犯後坦承犯行，態度良好等一切情狀，
    量處如主文所示之刑，並諭知易服勞役之折算標準，以示儆懲。
三、不另為無罪諭知部分：
  (一)公訴意旨尚以：被告庚○○及戊○○二人明知右揭名義上股東未實際繳納股款，
    竟以申請文件表明向甲○○、丙○○○、乙○○、己○○○四人收足五十萬元，
    向丁○○收足一百萬元，並基於行使偽造私文書之犯意，未經授權，於不詳時間
    、地點，委託某刻印店人員偽刻丁○○及己○○○之印章，並將渠等印文蓋於登
    宏公司章程之私文書上，製作不實之公司章程及股東名簿（含股款繳款明細），
    於同年月三十一日委託不知情之會計師周公康，提向臺灣省政府建設廳申請公司
    設立登記，致使不知情之承辦公務員誤以為登宏公司各股東已依規定繳足股款，
    符合設立規定，將該不實事項登載於職務上所掌之股份有限公司設立登記事項卡
    ，而於同日核准設立登記並發給公司執照，足以生損害於主管機關對於公司設立
    登記管理之正確性，及與登宏公司業務往來相對人之交易安全等情，因認被告二
    人尚涉犯刑法第二百十六條、二百十條、第二百十四條之罪嫌。
  (二)按犯罪事實應依證據認定之，無證據不得推定其犯罪事實；又不能證明被告犯罪
    者，應諭知無罪之判決，刑事訴訟法第一百五十四條、第三百零一條第一項分別
    定有明文。且刑事訴訟上證明之資料，無論其為直接或間接證據，均須達於通常
    一般之人均不致有所懷疑，而得確信其為真實之程度，始得據為有罪之認定，若
    其關於被告是否犯罪之證明未能達此程度，而有合理懷疑之存在，致使無從形成
    有罪之確信，根據「罪證有疑，利於被告」之證據法則，即不得遽為不利被告之
    認定，亦有最高法院七十六年度臺上字第四九八六號判例可稽。公訴人認被告二
    人涉犯右開犯行，無非係以被告二人之自白及證人丁○○、己○○○於偵查中之
    供述，為其論據。訊之被告二人均堅詞否認有何偽造文書犯行，辯以已得各股東
    之同意擔任登宏公司名義上股東後，即向其等取得國民身分證影本憑以辦理公司
    登記，並向各股東表示由會計師統一代刻印章，包括被告二人之印章在內亦為如
    此等語。
  (三)經查：
    1.就被告二人未徵得丁○○及己○○○之同意及授權，而盜刻印章加蓋於相關文
      件憑以辦理公司登記乙節，遍關卷證無被告二人之自白，公訴意旨謂此部分業
      經被告二人自白不諱在卷，容有誤會。
    2.證人丁○○固於九十年九月二十七日偵查中陳稱：「（問：你是登宏公司股東
      ？）我之前不知道，公司要倒之前才知道。」、「他們公司要變為股份有限公
      司時，蘇問過我，若有缺股東時，我是否願為股東，我說沒關係，我沒出資本
      ，也沒分利潤給我。」、「我沒授權他們刻印章，只是同意當股東。」等語（
      以上均參九十年度偵緝字第四五三號偵查卷第三十九頁背面、第四十一頁背面
      ）。惟證人丁○○上開偵查中供述先稱登宏公司要倒前才知是該公司股東，繼
      又陳稱事前經被告庚○○之徵詢而同意擔任股東云云，前後所述互有矛盾，則
      其不利被告之供述即有瑕疵，且該等供述亦過於簡略，對於被告等徵詢同意之
      過程及內容實有未臻詳確之處，尚難遽為被告二人犯罪事實認定之基礎。查證
      人丁○○在本院明確結稱：「（問：被告蘇跟葉有沒有跟你說要開公司？）有
      。我們之前是很好的朋友，當時蘇要成立股份有限公司，需要七個人當股東，
      他問我說如果找不到人可不可以擔任股東，我說可以，因為他是獨資的，我擔
      任人頭沒有關係。」、「（問：你事前就知道他要用你的名字擔任股東？）是
      的，他問我，我說可以。」、「（問：你有沒出資：）沒有。」、「我有拿身
      分證的影印本給他。給他的目的是成立他們公司以我的名義當股東。」、「（
      問：你有沒有授權他刻印章？）我沒有提供。我當時是提供身分證影本而已，
      圖章的部分，他說會計師會一起去刻。我忘記他當時是否有跟我說圖章的事。
      」、「‧‧‧我當時已經同意他用我的名義去當股東，所以在這樣的前提之下
      ，為了這樣的目的，被告去辦理有關於我的文件及圖章等都在我同意的範圍之
      內。」等語（參本院九十一年十一月一日審判筆錄），足見被告確有事先徵得
      證人丁○○之同意使之擔任登宏公司名義上股東，而證人丁○○雖未明確針對
      代刻印章乙事授權被告，然於其認知中此亦在其同意擔任股東後允許被告為申
      請公司登記之目的所得辦理之事項範圍內。按印章之使用於我國由來已久，在
      各種公務事項之辦理尤少有例外之情形，此為一般民眾周知之事實，證人丁○○既已同意擔任登宏公司名義上股東，並將自己之國民身分證影本交付予被告
      庚○○，堪認其同時亦應有同意被告庚○○在此目的範圍內代刻及使用其名義
      印章之意思。況徵諸常理，被告既已得證人丁○○之同意擔任名義股東，又何
      有隱暪或違背證人丁○○之意思而私自代刻印章使用之必要？故證人丁○○在
      本院所為之證述，堪認與事實相符而得採信。
    3.證人己○○○固亦在偵查中供稱：「（問：你是登宏公司之股東？）我不知道
      ，我沒出資本。」、「（問：你知道公司業務？）我不知道。」、「（問：提
      示印章，是否為你的印章？）我沒拿印章給他們。」等語（以上參九十年度偵
      緝字第四五三號偵查卷第三十九頁背面、第四十一頁背面）。其前開偵查中供
      述，雖陳稱不知是否為為登宏公司股東，然就被告是否事前曾徵詢其同意擔任
      該公司名義上股東乙節，並無任何表示，檢察官亦未就此訊問，而其供述至多
      僅說明未有實際出資及未提供印章予被告等使用而已，從而其究竟曾否同意擔
      任登宏公司之名義上股東？被告等代刻其印章是否超過授權範圍？即有再為查
      明之必要。查證人己○○○則在本院證稱：「（問：你是否是登宏公司的股東
      ？）不是。我已經老了怎麼可能擔任股東。」、「（問：庚○○或是戊○○有
      沒有向你徵求同意由你擔任登宏公司的股東？）沒有。他們沒有說。他們沒有
      這樣問過我。我也很少去他那邊。我也沒有繳股款給他們，我也沒有拿五十萬
      元給他們。我不知道我是登宏公司的股東，我是在檢察署開庭時，我才知道我
      自己是股東。」、「（問：有沒有將印章交給被告二人？）沒有。」、「（問
      ：有沒有授權他們兩人幫你刻印章？）有說過。他告訴我要辦公司的牌，要七
      個人才可以辦，所以要刻我的印章。這是在他去申請公司登記前，跟我講的。
      當時我有同意，他說是交給會計師去辦的。」、「（問：為何他開公司要用你
      的印章？）因為她沒有房子，也沒有財產，所以要開一家公司，需要七個人，
      要用我的印章。這是我女兒跟我講的。」、「（問：剛才不是說沒有事先徵求
      你的同意當股東？）她沒有說要我當股東。我不知道什麼意思。但是他只跟我
      說，申請公司要有七個人，才能申請。戊○○跟我拿身分證去辦，詳細情形，
      時間太久，我記不得。」、「（問：提示章程，章程上是否為你的印章？）是
      我的名字，但不是我家裡拿給他們的印章，是被告他們說會計師要辦而幫我代
      刻的。」、「（問：有沒有念書過？）沒有。我當時在日本時代，家境不好，
      我不認識字，只認得自己的名字。是為了要出國需要自己簽名，練了好久才會
      寫。」等語（參本院九十一年十月九日訊問筆錄）。由上開證述過程，可知被
      告等確在辦理公司設立登記之前，由被告戊○○向證人己○○○表明欲辦理股
      份有限公司之意思，並向其說明需有七個人才能申請之旨，經證人己○○○同
      意並交付國民身分證影本供辦理之用，被告戊○○亦有向其說明由會計師代刻
      印章之事；而證人己○○○應係因教育程度較低，不明瞭「公司股東」之意義
      ，故在偵查及本院審理中經訊問是否擔任登宏公司股東之問題時，均一致為否
      認之供述。然被告既已徵得證人己○○○同意擔任設立登宏公司所需七名股東
      中之一人，並已向其表明辦理登記時所需之印章由會計師代刻，自無未經其同
      意而擅自代刻印章而使用之情形。
    4.被告二人既無未經授權而擅自代刻證人丁○○、己○○○印章而使用之自白，
      而依證人丁○○、己○○○之證述亦可認被告二人確有事前徵得其等同意擔任
      登宏公司名義股東，而被告基於辦理此項公司設立登記之目的代刻印章使用亦
      在其等之同意範圍內，自非屬偽造印章而使用之情形，而難認有何偽造印章或
      偽造文書之犯行。
    5.再按刑法第二百十四條使公務員登載不實事項於公文書罪，須一經他人之聲明
      或申報，公務員即有登載之義務，並依其所為之聲明或申報予以登載，而屬不
      實事項者，始足構成，若其所為之聲明或申報，公務員尚須為實質之審查，以
      判斷其真實與否，始得為一定之記載者，即非本罪所稱之使公務員登載不實。
      又修正前公司法第三百八十八條規定：「主管機關對於公司登記之申請，認為
      有違反法令或不合法定程式者，應令其改正，非俟改正合法後，不予登記。」
      ；修正前第四百十二條第一項規定：「有限公司應於章程訂立後十五日內，將
      左列事項，向主管機關申請為設立之登記：一、第一百零一條所列各款事項。
      二、繳足股款之證件。三、以現金以外之財產抵繳股款者，其姓名及其財產之
      種類、數量、價格或估價之標準。」，同條第二項規定：「主管機關對於前項
      之申請，應派員檢查，並得通知公司限期申復。」。依上開規定觀之，向主管
      機關申請為有限公司設立之登記，其於申請設立登記時，公司應收之股款是否
      確已繳足，主管機關應派員檢查，並得通知公司限期申復，亦即須為實質之審
      查，以判斷其真實與否，而非僅依其申請或聲明即為一定登載之形式審查，則
      有限公司負責人明知申請設立登記時，公司應收之股款並未繳足，仍以申請文
      件表明收足而使公務員將此不實事項予以登載，應僅成立修正前公司法第九條
      第三項前段之罪，無適用刑法第二百十四條論罪之餘地，最高法院八十九年度
      台非字第四六號判決亦同此見解。揆諸前開說明，自難認本件被告此部分所為
      涉有何等使公務員登載不實事項於公文書罪嫌。
    6.綜上所述，被告二人所為於刑法偽造文書犯罪之構成要件，尚屬有間，自不成
      立該罪。此外復查無其他積極證據足資證明被告成立此部分罪責，原應為無罪
      之宣告，然公訴意旨既認此部分與前揭起訴論罪部分具有牽連犯之裁判上一罪
      關係，爰不另為無罪之諭知。
據上論斷，應依刑事訴訟法第二百九十九條第一項前段，修正前公司法第九條第三項
、刑法第十一條前段、刑法第二條第一項但書、第二十八條、第四十二條第二項，罰
金罰鍰提高標準條例第二條，現行法規所定貨幣單位折算新臺幣條例第二條，判決如
主文。
本案經檢察官馬凱蕙到庭執行職務。
中      華      民      國      九十一      年    十一    月    十五    日
                                  臺灣板橋地方法院刑事第二庭
                                          法  官  楊  博  欽
右正本證明與原本無異。
如不服本判決，應於判決送達後十日內，向本院提出上訴狀。
                                          書記官  潘  文  賢
中      華      民      國      九十一      年    十一    月    十五    日
修正前公司法第九條
  公司設立登記後，如發現其設立登記或其他登記事項，有違法情事時，公司負責人
  各處一年以下有期徒刑、拘役或科或併科新臺幣六萬元以下罰金。
  公司負責人對於前項登記事項，為虛偽之記載者，依刑法或特別刑法有關規定處罰
  。
  公司應收之股款，股東並未實際繳納，而以申請文件表明收足，或股東雖已繳納，
  而於登記後將股款發還股東，或任由股東收回者，公司負責人各處五年以下有期徒
  刑、拘役或科或併科新臺幣六萬元以下罰金。
  前三項裁判確定後，由法院檢察處通知中央主管機關撤銷其登記。
